【裁判字號】    97,交聲,1309
【裁判日期】    970915
【裁判案由】    聲明異議
【裁判全文】
臺灣高雄地方法院交通事件裁定  97年度交聲字第1309至1318號
原處分機關  交通部公路總局高雄區監理所
異  議  人
即受處分人  甲○○
上列異議人即受處分人因違反道路交通管理處罰條例案件，對於
交通部公路總局高雄區監理所民國97年5 月5 日所為之處分（原
處分案號：高監營裁字裁80-ZDR005777號、80-ZDR005778號、80
-ZGQ005217號、80-ZGQ005216號、80-ZDQ005892號、80-ZDQ0058
91號、80-ZEP009670號、80-ZEP009677號、80-ZEP009671號、80
-ZHP004165號）聲明異議，本院裁定如下：
    主  文
異議均駁回。
    理  由
一、本件原處分機關交通部公路總局高雄區監理所係以：異議人
    即受處分人甲○○所駕駛之車號506-NN營業遊覽大客車，先
    後於如附表所示時間，行經國道中山高速公路如附表所示各
    收費站之電子收費車道收費區，因未儲值高速公路電子收費
    卡晶片卡片，致其車上裝設作為扣款工具之e 通機扣款失敗
    ，嗣經承攬是項電子收費業務之遠通電收股份有限公司（下
    稱遠通公司）將本件移送交通部臺灣區○道○○○路局交由
    國道公路警察局，以車號506-NN號大客車所有人建國公司所
    有之汽車行駛於應繳費之公路不依規定繳費為由，依違反道
    路交通管理處罰條例第27條第1 項之規定製單逕行舉發，嗣
    因受舉發人建國公司於應到案日期前向原處分機關告知本案
    應歸責於駕駛人甲○○，經原處分機關調查結果，認受處分
    人確有前開違規行為，原處分機關乃依道路交通管理處罰條
    例第27條第1 項、第85條第1 項、違反道路交通管理事件統
    一裁罰基準及處理細則第43條、第44條及第67條等規定，於
    97 年5月5 日以如附表所示之各裁決書，分別裁處異議人罰
    鍰新臺幣 (下同)3,000 元 。
二、本件聲明異議意旨略以：異議人即受處分人甲○○駕駛之50
    6-NN營業遊覽大客車係靠行並登記於建國公司名下，異議人
    均不知情上開通行費未繳之事，直至97年1 月23日其向監理
    機關申請肇事紀錄證明書時，始知悉遠通公司係寄發補繳通
    知單予建國公司，其間建國公司均怠於將此事轉知異議人，
    按異議人與建國公司簽立有靠行合約，異議人每月尚需繳納
    服務費4,000 元予建國公司，按雙方靠行合約，因車輛衍生
    之稅金、罰鍰等建國公司應通知異議人處理，且依道路交通
    管理處罰條例等相關法規規定，建國公司對於靠行於其名下
    之車輛所衍生之欠費，本有繳納之義務，建國公司怠為轉知
    異議人欠費之事，又不先行繳納欠費，任令罹於補繳期限而
    受處罰，自應由建國公司負責，而不應歸責於異議人，爰依
    法聲明異議並請求撤銷原處分等語。
三、按汽車行駛於應繳費之公路、橋樑、隧道或輪渡，不依規定
    繳費者，處汽車所有人或駕駛人新臺幣3,000 元以上6,000
    元以下罰鍰，並追繳欠費，道路交通管理處罰條例第27條第
    1 項定有明文。次按交通部臺灣區○道○○○路電子收費申
    裝及欠費追繳作業注意事項第10點規定：高速公路電子收費
    票證之可用金額不足抵扣應繳通行費時將不予扣款，營運單
    位將依不照章繳費之規定處理；依上開注意事項第13點第2
    項規定：依公路通行費徵收管理辦法第15條，用路人不依規
    定繳費者，營運單位應依用路人不同之欠費行為，依交通部
    臺灣區○道○○○路局查明之車籍資料，製發「補繳通行費
    及作業處理費通知單」，追繳通行費並加收作業處理費用，
    但因系統因素致無法完成扣款交易者，不另收「欠費通知補
    繳作業處理費」；再依上開注意事項第17點規定：用路人應
    於補繳通知單所列之繳費期限內完成補繳程序，逾期未繳納
    則移送相關警察單位依法處理，均合先敘明。
四、另按本條例之處罰，受舉發違反道路交通管理事件之受處罰
    人，認為受舉發之違規行為應歸責他人者，應於舉發違反道
    路交通管理事件通知單應到案日期前，檢附相關證據及應歸
    責人相關證明文件，向處罰機關告知應歸責人，處罰機關應
    即另行通知應歸責人到案依法處理；逾期未依規定辦理者，
    仍依本條例各該違反條款規定處罰，道路交通管理處罰條例
    第85條第1 項定有明文。
五、本件之爭點厥為：（一）異議人即駕駛人甲○○就附表所示
    不依規定繳費之違規事實有無可歸責事由？（二）原處分機
    關經受舉發人建國交通公司陳述後，即轉罰異議人，是否妥
    適。經查：
  (一)按我國相關公路法規規定，限定具有法人資格且符合特定條
    件者，始得經營營業大型車運輸事業，且就該等汽車運輸業
    者之經營方式，復設嚴格之規範，又依汽車運輸業管理規則
    第19條規定，汽車運輸業對於所屬車輛、駕駛人及僱用之從
    業人員應負管理責任，又汽車運輸業者既以利用營業用車輛
    經營運輸事業牟利，則不問汽車運輸業者與其所屬之各該駕
    駛人間實際所存者，係僱傭或靠行法律關係，汽車運輸業者
    均負有管理、監督之責任，乃屬當然。惟上開管理、監督責
    任，並非謂汽車運輸業者對於所有駕駛人違反行政法上義務
    之行為，均有代受處罰並代為清繳罰鍰之責任。以道路交通
    管理處罰條例為例，因立法者已就各種違規之性質，區分應
    處罰「駕駛人」或「汽車所有人」之不同規範。是以依道路
    交通管理處罰條例規定處罰汽車所有人者，汽車運輸業者固
    不得以其與駕駛人有「靠行」契約關係，僅為登記名義所有
    人為由，諉稱應由實際所有人受罰，惟於依法係對汽車駕駛
    人或汽車所有人擇一處罰時，汽車運輸業者仍非不得以違規
    行為可歸責於他人，且自己無可歸責事由而免於處罰。合先
    敘明。
  (二)本件異議人係於96年3 月17日簽立切結書、電子收費服務異
    動申請書，向遠通電收公司申請電子收費服務，並安裝e 通
    機於建國交通公司所有之車號506-NN號營業大客車上，並於
    附表所示時間駕駛上開大客車行經附表所示地點，均因車上
    裝設之e 通機卡餘額不足，仍行駛電子收費車道，未能正常
    扣款收費，經營運單位即遠通公司依據國道高速公路局電子
    收費申裝及欠費追繳作業注意事項之規定，製發補繳通行費
    及作業處理費通知單予汽車所有人建國交通公司通知補繳，
    嗣經建國公司函覆遠通公司表示並未同意異議人辦理e 通機
    ，遠通公司乃於96年6 月28日寄發存證信函予異議人，限異
    議人於7日 內繳付費用，惟因招領逾期退回信件，後遠通公
    司將附表所示之未依規定繳費之案件移送相關警察單位，而
    對汽車所有人建國交通公司開立舉發通知單，經建國交通公
    司辦理歸責汽車駕駛人即異議人，而由原處分機關依道路交
    通管理處罰條例第27條第1 項規定，分別開立如附表所示之
    裁決書，各科處異議人罰鍰3,000 元等事實，有電子收費服
    務異動申請書、切結書、存證信函暨信封、遠通公司97年6
    月24日總發字第09 700601 號函、交通部公路總局高雄區監
    理所旗山監理站97年4 月29日高監旗字第0972000554號函各
    1 份（見本院96年度交聲字第1309號案卷一第14頁反面、15
    、11頁反面、12、18 、13 頁反面至14頁），及內政部警政
    署國道公路警察局舉發違反道路交通管理事件通知單、裁決
    書各10份在卷可稽，並為異議人所不爭執，故此部分事實應
    堪認定。
  (三)又國道高速公路電子收費係採預付制，用路人於行駛高速公
    路前，應確保高速公路電子收費卡晶片卡片餘額，足以支付
    當次通行費，用路人將卡片放置於車內設備單元（OBU ，e
    通機）上，按e 通機上的操作按鈕，即可由e 通機上螢幕顯
    示卡片餘額。當車輛通過電子收費車道收費區時，作為向電
    子收費卡晶片卡扣款工具之e 通機以響2 聲短嗶聲（一短低
    音一短高音），表示扣款成功，e 通機響3 聲嗶聲（長低音
    ），表示扣款失敗，另卡片如餘額低於120 元時，e 通機亦
    有聲響提醒，即用路人於「扣款失敗」情事發生時，即知此
    情形，本件車號506-NN號欠費均為「卡片餘額不足」，依上
    述客戶可由相關資訊研判是否欠費；又異議人截至97年6 月
    23日止，尚未繳納96年4 月、5 月、6 月通行費（共94筆）
    等情，亦有遠通公司97年6 月24日總發字第09700601號函文
    可按（見本院96年度交聲字第1309號案卷二第4 頁），顯見
    異議人早於96年4 月間即已有卡片餘額不足無法正常扣款之
    情形，則異議人於如附表所示之時間，通過附表所示地點前
    之1 、2 個月，其車上所裝設之e 通機持續發出扣款失敗之
    警訊，且以異議人駕駛職業大客車，每日頻繁來往高速公路
    ，自早已知悉其因卡片餘額不足而未成功扣款情事。
  (四)況且，當卡片餘額不足致未能成功扣款而有欠費情事時，遠
    通電收公司電腦系統即會自動於交易日後2 天，依已申辦e
    通機之人提供之行動電話號碼發送簡訊通知欠費金額及補繳
    期限一節，有遠通公司高速公路電子收費使用須知、電子收
    費服務定型化契約在卷可證（見本院97年度交聲字第1309號
    案卷一第63、64頁）。而前開簡訊通知之內容包括未成功扣
    款之時間、地點，及補繳期限，此由本院當庭勘驗證人楊景
    山庭呈之手機簡訊：「FF736 車主您好，970530您經月眉ET
    C 未完成扣款，請於6 月12日前主動至門市補繳，可免收50
    元作業處理費，如有疑義請洽遠通」即可佐證（見本院97年
    度交聲字第1309號案卷一第39頁）。此外，由異議人於本院
    調查時陳稱：其在外開車有時一次外出7 天或10天，雖然其
    有看到通知扣款不成功之簡訊，但其想說只要在期限內埔繳
    就可以了，但因外出很多天，難免疏忽而忘記補繳等語（見
    本院97年度交聲字第1309號案卷一第50頁），自堪認異議人
    至遲於每次扣款不成功後2 日，遠通電收公司以簡訊通知欠
    費時，即已知悉上開違規情事。是以異議人對於其行經有收
    費之公路未依規定繳費之違規事實，即不得諉稱不知。
  (五)另按用路人不依規定繳費者，營運單位應依用路人不同之欠
    費行為，查明車籍資料，製發「補繳通行費及作業處理費通
    知單」，追繳通行費並加收作業處理費用，用路人應於通知
    單所列之繳費期限內完成補繳程序，逾期未繳納則移送相關
    警察單位依法處理，前揭交通部臺灣區○道○○○路電子收
    費申裝及欠費追繳作業注意事項定有明文，惟前開規定規範
    意旨乃在於處罰用路人未依規定繳費之違規行為前，通知用
    路人積欠通行費情事，以予用路人補正之機會。而本件營運
    單位即遠通電收公司已依上開規定製發補繳通行費及作業處
    理費通知單予車籍所有人建國交通公司，業據遠通電收公司
    上開函文明示在卷，且有本院調取之各該補繳通知書可證，
    是其程序上已符合規定。且遠通電收公司因建國交通公司提
    出異議，另於96年6 月28日以存證信函通知異議人應於通知
    送達後7 日內補繳通行費，並送交郵務機關以雙掛號方式郵
    寄投遞至異議人之住所地即高雄縣燕巢鄉○○路197 號，嗣
    因招領逾期退回信件，此送達因未依行政程序法之相關規定
    製作送達通知書黏貼於應受送達人住居所之門首，及交由鄰
    居轉交或置於送達處所信箱或其他適當位置以為寄存送達，
    是其書面之送達不符合法令之規定，難謂為合法送達；惟該
    公司於96年7 月11日另由客服專員撥打異議人所有之手機門
    號00 00000000 號，通知異議人補繳通行費，由異議人之子
    杜君政接聽電話，並向客服人員表示已將違規欠費之事轉告
    異議人，客服人員在詢問是否確實將欠費之事轉知異議人，
    杜君政表示會再告知異議人前往補繳，則有遠通公司上開函
    文暨附件之電話通知紀錄，及本院勘驗筆錄各1 份在卷足參
    （見本院97年度交聲字第1309號案卷二第205 頁，卷一第33
    頁），又異議人亦自承前揭與遠通公司客服人員對話之人確
    實係其子杜君政等語，從而，足見遠通電收公司將異議人違
    規不繳通行費案件移送警察機關前，仍由客服人員以電話通
    知異議人補繳通行費、作業處理費之事實。綜上，遠通電收
    公司對於汽車所有人建國交通公司送達補繳通知書，程序上
    並無違誤，又遠通電收公司不僅寄發存證信函催告異議人補
    繳通行費，且另行以電話通知異議人補費，已另外賦予異議
    人補正之機會，對異議人之權益有相當之保障。
  (六)從而，異議人於駕駛上開車輛時即已明知有卡片金額不足，
    扣款失敗之情況，屢經遠通電收公司以手機簡訊通知繳費，
    均置之不理，又於正式將異議人違規欠費案件移送原舉發機
    關前，遠通電收公司客服人員尚以電話等通知異議人補繳欠
    費及作業處理費，然異議人均拒不繳納，自堪認異議人就本
    件附表所示之違規事實均有可歸責之情事。
  (七)又本案原舉發機關舉發違規之對象固為車號506-NN號營業用
    大貨車所有人建國交通公司，惟經建國交通公司陳述意見後
    ，原處分機關即對異議人予以裁罰。經查，遠通電收公司就
    非車主本人申裝e 通機者，自95年2 月12日起改由申請人持
    車輛行照及本人身分證明文件，並簽立切結書辦理，有遠通
    電收公司97年6 月24日總發字第09700601號函文1 份在卷可
    參（本院96年度交聲字第1309號案卷二第2 、3 頁），異議
    人亦於聲明異議狀中載明其符合上開條件，合法申辦，無須
    經公司同意等語，另證人即建國交通公司負責人楊景山於本
    院另案調查時亦證稱：本件ETC 是異議人自己去申請的，建
    國交通公司並沒有同意等語（見本院97年度交聲字第1309號
    案卷第40頁）。足見異議人申請在506-NN號營業大客車裝設
    e 通機並未經建國交通公司同意或告知建國交通公司至明，
    則建國交通公司對異議人因其所私自申裝之e 通機儲值金不
    足，無法正常扣款之行為，自無從預見或監督，自難苛責建
    國公司對此均當然應負擔管理責任。又建國交通公司經原舉
    發單位舉發後，即於舉發通知單所在應到案期限前之96年9
    月12日，向原處分機關陳明本件實際違規人為異議人，並申
    請轉罰異議人，原處分機關即將上開舉發通知單及相關資料
    移轉至高雄區監理所旗山監理站列管，旗山監理站即於96年
    9 月27日將上開違規通知單一並寄送至異議人戶籍地址即高
    雄縣燕巢鄉○○路197 號，通知異議人應於違規通知單另定
    之應到案期限前到案說明，又上開通知雖經郵局註記遷移不
    明而退回，惟異議人另已於97年4 月23日自行前往旗山監理
    站陳述意見等節，有交通部公路總局高雄區監理所97年9 月
    8 日高監營字第0970041774號函文及函附建國交通企業有限
    公司96年9 月13日函影本、交通部公路總局高雄區監理所旗
    山監理站96年9 月27日高監旗字第0960009193號函文暨公文
    封影本、甲○○交通違規陳述單及查詢單影本各1 份在卷可
    證（見本院97年度交聲字第1309號案卷一第82、83、85、86
    、94、95、97頁），顯見受舉發人建國交通公司已依法向原
    處分機關提供本件實際違規人之資料，而異議人於受裁罰前
    ，雖經原處分機關通知不到，惟其已知悉此事並自行到案並
    陳述意見；又原處分機關再經查證相關資料後，仍認附表所
    示之交通違規均應歸責於異議人，乃以電話再次通知異議人
    到案說明，異議人再於97年5 月5 日到案後，原處分機關即
    當場開立裁決書等事實，亦經前開交通部公路總局高雄區監
    理所函文陳述明確。從而，原處分機關依道路交通管理處罰
    條例第85條第1 項規定轉罰異議人，依法應無違誤之處。
  (八)至於異議人固主張：其與建國交通公司簽立靠行定型化契約
    ，依雙方契約約定建國交通公司本有將所收受之補繳通知單
    轉送異議人之義務，然建國交通公司並未依上開契約約定，
    將相關補繳通知書轉送予異議人補繳等語，並提出其就另一
    車號CC-341號營業汽車與建國交通公司簽立之「建國交通企
    業有限公司接受個別經營者（寄行）委託契約書」定型化契
    約影本1 紙為證〔該合約第7 條係規定：「車輛之各種費用
    繳納通知及公務文書，均由甲方（即建國交通公司）收受送
    達，甲方應依乙方（即異議人）最後所留居住現址，負及時
    轉知（達）之責任」〕（見本院97年度交聲字第1309號案卷
    一第47頁）。惟查，本件異議人對前揭違規事實有可歸責之
    事由，且原處分機關於原舉發人申請轉罰後，即對異議人逕
    為處分，該處分程序亦無違誤，已經本院認定如前，是如異
    議人認為建國公司違反靠行契約約定，未將相關文書轉送達
    於己，致其權益受有損害，自僅得循其他法律途徑向建國交
    通公司主張之，尚無從據以免除其自身因違反行政法上義務
    所應受之裁罰，併予敘明。
  (九)綜上所述，原處分機關認異議人於如附表所示時、地，行駛
    於應繳費之公路不依規定繳費，而依法各裁處異議人罰鍰3,
    000 元，尚無違誤，是本件異議均無理由，自均應予以駁回
    。
六、據上論斷，應依道路交通案件處理辦法第19條，裁定如主文
    。
中    華    民    國    97    年    9     月    15    日
                     交通法庭  法  官  陳思帆
以上正本證明與原本無異。
如不服本裁定應於送達後5日內向本院提出抗告狀。
中    華    民    國    97    年    9     月    16    日
                               書記官  李宗諺
附表：
┌──┬──────┬────────┬────┬──────┬──────┐
│編號│裁決書號碼  │違規時間        │違規地點│違規事實    │ 案號       │
│    │            │（行經收費站未順│        │            │            │
│    │            │利扣款時間）    │        │            │            │
├──┼──────┼────────┼────┼──────┼──────┤
│一  │80-ZDR005777│96年4 月29日12時│新市收費│汽車行駛於應│97年度交聲字│
│    │            │41分            │站南（第│繳費之公路不│第1309號    │
│    │            │                │13車道）│依規定繳費  │            │
├──┼──────┼────────┼────┼──────┼──────┤
│二  │80-ZDR005778│96年4 月29日上午│新市收費│汽車行駛於應│97年度交聲字│
│    │            │7 時57 分       │站北（第│繳費之公路不│第1310號    │
│    │            │                │2 車道）│依規定繳費  │            │
├──┼──────┼────────┼────┼──────┼──────┤
│三  │80-ZGQ005217│96年4 月2 日上午│名間收費│汽車行駛於應│97年度交聲字│
│    │            │11時43分        │站北（第│繳費之公路不│第1311號    │
│    │            │                │3 車道）│依規定繳費  │            │
├──┼──────┼────────┼────┼──────┼──────┤
│四  │80-ZGQ005216│96年4 月1 日下午│名間收費│汽車行駛於應│97年度交聲字│
│    │            │7時55分         │站南（第│繳費之公路不│第1312號    │
│    │            │                │16車道）│依規定繳費  │            │
├──┼──────┼────────┼────┼──────┼──────┤
│五  │80-ZDQ005892│96年4 月1 日下午│新營收費│汽車行駛於應│97年度交聲字│
│    │            │1時30分         │站北（第│繳費之公路不│第1313號    │
│    │            │                │2車道） │依規定繳費  │            │
├──┼──────┼────────┼────┼──────┼──────┤
│六  │80-ZDQ005891│96年4 月6 日下午│新營收費│汽車行駛於應│97年度交聲字│
│    │            │3時52分         │站南（第│繳費之公路不│第1314號    │
│    │            │                │11車道）│依規定繳費  │            │
├──┼──────┼────────┼────┼──────┼──────┤
│七  │80-ZEP009670│96年4 月6 日下午│岡山收費│汽車行駛於應│97年度交聲字│
│    │            │4時35分         │站南（第│繳費之公路不│第1315號    │
│    │            │                │11車道）│依規定繳費  │            │
├──┼──────┼────────┼────┼──────┼──────┤
│八  │80-ZEP009677│96年4 月28日上午│岡山收費│汽車行駛於應│97年度交聲字│
│    │            │6時31分         │站北（第│繳費之公路不│第1316號    │
│    │            │                │2 車道）│依規定繳費  │            │
├──┼──────┼────────┼────┼──────┼──────┤
│九  │80-ZEP009671│96年4 月7 日上午│岡山收費│汽車行駛於應│97年度交聲字│
│    │            │10時13分        │站北（第│繳費之公路不│第1317號    │
│    │            │                │2 車道）│依規定繳費  │            │
├──┼──────┼────────┼────┼──────┼──────┤
│十  │80-ZHP004165│96年4 月1 日下午│古坑收費│汽車行駛於應│97年度交聲字│
│    │            │8 時19分        │站南（第│繳費之公路不│第1318號    │
│    │            │                │16車道）│依規定繳費  │            │
└──┴──────┴────────┴────┴──────┴──────┘


司法院資訊處製作；財團法人民間司法改革基金會備份。
